臺灣高等法院臺南分院刑事判決　　　九十三年度上訴字第三四二號　Ａ
　　　上　訴　人　台灣雲林地方法院檢察署檢察官
　　　上　訴　人
　　　即　被　告　甲　○　○
右上訴人因被告偽造文書等案件，不服中華民國九十三年三月廿三日台灣雲林地方法
院九十二年度訴字第六五三號第一審判決（起訴案號：台灣雲林地方法院檢察署九十
二年度偵緝字第一九三號、第一九四號、第一九五號），提起上訴，本院判決如左：
      主      文
上訴駁回。
      事      實
一、甲○○於民國（下同）八十五年一月廿日，自任會首，招集附表一所示合會，然
    於八十五年間，甲○○因遭人倒會，發現經濟狀況惡化，明知已無支付會款能力
    。乃思以會養會方式，又自任會首，招集附表二至五所示合會（以上各會起訖時
    間、人數、開標地點、每會金額、標息計算方式，如附表一至五所示），以為籌
    款支應之用。甲○○為支付每月為數不少會款，經濟能力，更形窘迫，竟意圖為
    自己不法之所有，基於概括犯意，於附表一至五所示時間，在附表一至五所示開
    標地點，連續偽造附表一至五所示署押及標息金額於標單（按標單均於開標後即
    撕毀丟棄），持向到場會員騙稱，由該被冒標者得標，而行使偽造私文書，並於
    開標後三日，向活會會員乙○○（其於附表一、二，以丈夫溫德榮名義各參加一
    會、附表四則以其本人及其夫溫德榮名義各參加一會、附表三、五以其自己名義
    各參加一會）、吳燕梅等活會會員，詐取會款（各會冒標情形及詐得金額，如附
    表一至五所示），並利用不知情丈夫林清三（業經雲林地方法院檢察署以九十二
    年偵緝字第一七四、一九五號不起訴處分確定）代向活會會員收取會款，致活會
    會員，陷於錯誤，分別交付會款，甲○○因此詐得會款，計新台幣（下同）二百
    五十六萬四千九百元（附表一至五詐欺金額，依序為：六十二萬元、五十七萬元
    、五十六萬零六百元、四十五萬元、三十六萬四千一百元，合計為二百五十六萬
    四千九百元），足生損害於活會會員及遭冒名者權益。嗣於八十六年十二月間，
    甲○○因無力支撐，而停止附表一至五合會，活會會員乙○○、吳燕梅等人，始
    知受騙。
二、案經法務部調查局雲林縣調查站報請及吳燕梅、乙○○訴請臺灣雲林地方法院檢
    察署檢察官偵查起訴。
      理      由
一、訊據上訴人即被告甲○○對右述犯行坦承不諱（詳原審卷五八頁），核與告訴人
    吳燕梅、乙○○、證人鍾秀雲於原審時及證人徐良燕、江鴻君、張蓁蓁、張如伶
    暨另案被告林清三於偵查中供述相符，復有證人王志平（即被告胞兄，按被告原
    名王春玉，後從繼父姓，改名甲○○）、鄭惠瑜夫妻提出渠等未與被告往來情書
    信在卷可稽（被告同意作為證據使用，詳原審卷四三至四六頁），另有附表一至
    五互助會員單、互助會員簿在卷可憑（詳一八七號偵查卷三至四、四九至五二；
    一八八號偵查卷三至四、七至廿二頁；八七一號偵查卷九至四四頁）。本件事證
    明確，被告犯行，堪以認定
二、查本件合會標單，係以白紙記載姓名及標息金額，為證人乙○○、吳燕梅供明在
    卷，且為被告供承。依合會約定，此乃表示投標會員，以多少利息，標取會款意
    思，為參與競標合會會款之證明。故本件標單，核屬刑法第二百二十條第一項準
    私文書。核被告所為，係犯刑法第二百十六條、第二百十條行使偽造私文書罪、
    刑法第三百三十九條第一項詐欺取財罪。被告於互助會單偽造署押，為偽造私文
    書部分行為；另被告偽造私文書低度行為，為行使偽造私文書高度行為吸收，均
    不另論。被告先後多次行使偽造私文書及詐欺犯行，時間緊接，手法相同，且分
    別觸犯相同構成要件罪名，顯均基於概括犯意反覆為之，為連續犯，均應依刑法
    第五十六條規定，各論以一罪，並均加重其刑。又被告每次冒名標會，以一被冒
    名者，而向各活會會員詐取會款行為，係一行為觸犯數罪名，為想像競合犯，應
    依刑法第五十五條規定，從重論以詐欺取財罪。又被告行使偽造私文書目的，係
    在詐取會款，則被告所犯偽造文書與詐欺罪間，彼此間顯有方法結果牽連關係，
    為牽連犯，應依刑法第五十五條規定，從重論以行使偽造私文書罪。又公訴人以
    被告尚有於附表一編號03冒標「溫德榮」、於附表三編號02冒標吳燕梅、於附表
    四冒標「溫德榮」等犯行，未經起訴，經原審蒞庭檢察官，擴張該部分事實（詳
    原審卷六一頁背面、六八頁），且該部分與起訴部分，有裁判上一罪關係，本院
    自得併予審酌。又被告係利用不知情林清三，向活會會員收取會款，係間接正犯
    ，均併此敘明。
三、至起訴書認定附表三所示合會，其起訖時間，為八十六年四月卅日至八十七年六
    月卅日，並認該合會人數為十五人云云。然經被告與證人吳燕梅供稱，該合會僅
    有十八人，合會尾會時間，係在八十七年九月卅日，核與會員吳燕梅提出互助會
    名單相符（詳原審卷六一頁），是起訴書就該部分所載，顯有誤會。又起訴書附
    表五所示會員人數，應為廿二人，經核對該合會起訖日期，亦足認起訴書記載為
    廿人，係屬誤繕，檢察官到庭對上開錯誤已陳明更正（詳原審卷六七頁背面）。
四、另起訴書並認被告尚於附表二合會，冒用會員「鍾元元」名義標取會款云云。然
    被告供稱，其使用「鍾元元」名義，即為鍾秀雲。此經證人鍾秀雲證稱：「鍾元
    元」確為其偏名，被告曾徵其同意，而使用該名義，參加該合會，並同意會款由
    被告負責繳交，事後不知被告倒會等情（詳一七四號偵查卷七○頁；原審卷七一
    頁背面）。依此，鍾秀雲既已授權被告使用「鍾元元」名義，則就該部分即難認
    被告有行使偽造私文書及詐欺會款犯行。又該部分犯行如屬成立，與起訴部分，
    亦有裁判上一罪關係，原審蒞庭檢察官乃當庭表示，減縮不追究該部分犯行（詳
    原審卷七二頁）。是該部分犯行，核屬未經請求審判事項，自不在本院審判範圍
    ，附此敘明。
五、原審以被告罪證明確，因予適用刑法第五十六條、第二百十六條、第二百十條、
    第三百三十九條第一項、第五十五條，罰金罰鍰提高標準條例第一條前段規定，
    併審酌被告犯後坦承犯行，表達悔意，然被告案發不久，即拒不到案，而逃匿花
    蓮，經檢察官於八十七年三月卅一日對被告通緝，有通緝書在卷可稽，直至九十
    二年九月廿五日，被告始主動向檢察官投案，有檢察官訊問筆錄在卷可憑（詳偵
    緝第一七四號偵查卷十五至十八頁）。又被告於通緝期間，均未與告訴人乙○○
    、吳燕梅等活會會員達成和解，且避居花蓮，其後出面，亦未賠償告訴人損失，
    告訴人到庭均表示，不願原諒被告，足見被告遇事，躲避藏匿，不能體會告訴人
    受害心情，被告於本件詐騙金額，高達二百五十六萬餘元，為數不少，犯罪所生
    危害匪輕，惟念及被告前無犯罪紀錄，有台灣高等法院被告全國前案紀錄表在卷
    可憑，現有正當工作與收入，然與前夫林清三已離婚，而家中尚有小孩，須賴被
    告賺錢扶養，被告現收入不佳，對於還款賠償事宜，無能為力，審酌被告係遭他
    人倒會，致經濟狀況陷入困境，而導致一連串詐欺行為，觀其犯罪動機，被告惡
    性尚非甚重，但被告仍須接受一定刑罰教育，以避免再犯等一切情狀，量處有期
    徒刑一年，以資懲儆。併敘明被告偽造附表一至五所示被冒標者署押，因該等署
    押所在標單，均於開標後即已撕毀丟棄，為被告、證人乙○○、吳燕梅供承在卷
    ，自無從對該等署押或標單，諭知為沒收。
六、本院經核，原判決認事用法，均無違誤，量刑亦稱妥適。檢察官循被害人請求上
    訴意旨，以原判決量刑過輕，指摘原判決不當云云；另被告上訴意旨，則以原判
    決量刑過重，指摘原判決不當云云。查本件被告冒標互助會，詐取會款金額，高
    達二百五十六萬餘元，冒標詐欺金額，固屬不少，但原判決以被告犯後坦承犯行
    ，且無前科犯行，犯罪動機係由於被告亦遭他人倒會所致，目前與丈夫離婚，家
    中尚有小孩，待其扶養。本院認為原審，經審酌上開情狀，量處被告有期徒刑一
    年，符合罪刑相當原則，尚難謂其量刑過輕。而被告本人於互助會停會後，竟未
    面對會員，反而逃匿他處，並經法院通緝，其後始自動向檢察官投案，而其詐取
    會款高達二百五十六萬餘元，不可謂不多，原判決斟酌被告犯罪動機及其犯後情
    狀，僅量處有期徒刑一年，可謂適當量刑，被告上訴意旨，指原判決量刑過重，
    自非可取。依上所述，檢察官上訴意旨與被告上訴意旨，指摘原判決量刑不當，
    均無理由，應俱予駁回。
據上論斷，應依刑事訴訟法第三百六十八條，判決如主文。
本案經檢察官楊治宇到庭執行職務。
中    華    民    國      九十三      年      六      月  十七      日
                                  臺灣高等法院臺南分院刑事第六庭
                                      審判長法官  蔡    崇    義
                                            法官  許    進    國
                                            法官  董    武    全
右正本證明與原本無異。
如不服本判決，應於判決送達後十日內向本院提出上訴狀，其未敘述理由者並應於提
出上訴狀後十日內向本院補提理由書（應附繕本)。
                                      法院書記官  黃    全    忠
中    華    民    國      九十三      年      六      月      二十三    日
附錄法條：
刑法第二百十條
偽造、變造私文書，足以生損害於公眾或他人者，處五年以下有期徒刑。
刑法第二百十六條
行使第二百十條至第二百十五條之文書者，依偽造、變造文書或登載不實事項或使登
載不實事項之規定處斷。
刑法第三百三十九條第一項
意圖為自己或第三人不法之所有，以詐術使人將本人或第三人之物交付者，處五年以
下有期徒刑、拘役或科或併科一千元以下罰金。
 附表一
 冒標情形：冒用「高玉玲」、「徐良燕」名義為人頭參加合會而冒標如下：
┌─┬─┬───────┬────┬──────┬───┬──────┐
│編│會│冒標日期      │冒標姓名│ 標    息   │受害  │詐欺金額    │
│號│次│              │        │            │人數  │            │
├─┼─┼───────┼────┼──────┼───┼──────┤
│01│07│85.07.20      │高玉玲  │1萬3000元   │17    │34萬元      │
│  │  │              │        │            │      │(20000×17) │
├─┼─┼───────┼────┼──────┼───┼──────┤
│02│15│86.03.20      │徐良燕  │3萬3000元   │10    │20萬元      │
│  │  │              │        │            │      │(20000×10) │
├─┼─┼───────┼────┼──────┼───┼──────┤
│03│21│86.09.20      │溫德榮  │1萬3500元   │4     │8萬元       │
│  │  │              │        │            │      │(20000×4)  │
└─┴─┴───────┴────┴──────┴───┴──────┘
 一、合會起訖時間：八十五年一月二十日至八十七年一月二十日
 二、會員人數（含會首）：二十五人
 三、開標地點：雲林縣斗六市○○路七八八巷八六弄一號居處
 四、開標時間：每月二十日下午三時
 五、每會金額：二萬元
 六、計息方式：外標制
 七、詐得金額：六十二萬元（340000＋200000＋80000）
 附表二
 冒標情形：冒用「王志平」、「鄭惠瑜」名義為人頭參加合會而冒標如下：
┌─┬─┬───────┬────┬──────┬───┬──────┐
│編│會│  冒標日期    │冒標姓名│  標息      │受害人│詐欺金額    │
│號│次│              │        │            │人數  │            │
├─┼─┼───────┼────┼──────┼───┼──────┤
│01│9 │86.05.05      │王志平  │2萬8700元   │10    │30萬元      │
│  │  │              │        │            │      │(30000×10) │
├─┼─┼───────┼────┼──────┼───┼──────┤
│02│11│86.07.05      │鄭惠瑜  │1萬1000元   │9     │27萬元      │
│  │  │              │        │            │      │(30000×9)  │
└─┴─┴───────┴────┴──────┴───┴──────┘
 一、起訖時間：八十五年九月五日至八十七年四月五日
 二、會員人數（含會首）：二十人
 三、開標地點：同附表一
 四、開標時間：每月五日下午三時
 五、每會金額：三萬元
 六、計息方式：外標制
 七、詐得金額：五十七萬元（300000＋270000）
 附表三
 冒標情形：冒鄭惠瑜、吳燕梅名義（吳女僅一會）為人頭參加合會而冒標如下：
┌─┬─┬───────┬────┬──────┬───┬──────┐
│編│會│  冒標日期    │冒標姓名│  標息      │受害  │詐欺金額    │
│號│次│              │        │            │人數  │            │
├─┼─┼───────┼────┼──────┼───┼──────┤
│01│3 │86.06.30      │鄭惠瑜  │1萬7000元   │11    │36萬3000元  │
│  │  │              │        │            │      │(00000-00000│
│  │  │              │        │            │      │) ×11      │
└─┴─┴───────┴────┴──────┴───┴──────┘
┌─┬─┬───────┬────┬──────┬───┬──────┐
│02│7 │86.10.30      │吳燕梅  │2萬5300元   │8     │19萬7600元  │
│  │  │              │        │            │      │(00000-00000│
│  │  │              │        │            │      │) ×8       │
└─┴─┴───────┴────┴──────┴───┴──────┘
 一、起訖時間：八十六年四月三十日至八十七年九月三十日
 二、會員人數（含會首）：十八人
 三、開標地點：如附表一
 四、開標時間：每月三十日下午三時
 五、每會金額：五萬元
 六、計息方式：內標制
 七、詐得金額：五十六萬零六百元（363000＋197600）
 附表四
 冒標情形：冒用「李雨志」名義為人頭，參加合會而冒標如下：
┌─┬─┬───────┬────┬──────┬───┬──────┐
│編│會│  冒標日期    │冒標姓名│  標息      │受害人│詐欺金額    │
│號│次│              │        │            │人數  │            │
├─┼─┼───────┼────┼──────┼───┼──────┤
│01│2 │86.10.15      │李雨志  │2300元      │18    │18萬元      │
│  │  │              │        │            │      │(10000×18) │
├─┼─┼───────┼────┼──────┼───┼──────┤
│02│6 │86.10.15      │溫德榮  │3300元      │14    │14萬元      │
│  │  │              │        │            │      │(10000×14) │
├─┼─┼───────┼────┼──────┼───┼──────┤
│03│7 │86.11.15      │乙○○  │4100元      │13    │13萬元      │
│  │  │              │        │            │      │(10000×13) │
└─┴─┴───────┴────┴──────┴───┴──────┘
 一、起訖時間：八十六年五月十日至八十七年十二月十日
 二、會員人數（含會首）：二十三人
 三、開標地點：同附表一
 四、開標時間：每月十五日下午一時三十分
 五、每會金額：一萬元
 六、計息方式：外標制
 七、詐得金額：四十五萬元（180000＋140000＋130000）
 附表五
 冒標情形：冒用「鄭惠瑜」、「徐良燕」名義為人頭而冒標如下：
┌─┬─┬───────┬────┬──────┬───┬──────┐
│編│會│  冒標日期    │冒標姓名│  標息      │受害  │詐欺金額    │
│號│次│              │        │            │人數  │            │
├─┼─┼───────┼────┼──────┼───┼──────┤
│01│3 │86.09.30      │鄭惠瑜  │1萬2900元   │18    │12萬7800元  │
│  │  │              │        │            │      │(00000-00000│
│  │  │              │        │            │      │) ×18      │
├─┼─┼───────┼────┼──────┼───┼──────┤
│02│5 │86.11.30      │徐良燕  │  6100元    │17    │23萬6300元  │
│  │  │              │        │            │      │(00000-0000)│
│  │  │              │        │            │      │×17        │
└─┴─┴───────┴────┴──────┴───┴──────┘
 一、起訖時間：八十六年七月卅日至八十八年四月卅日
 二、會員人數（含會首）：廿二人
 三、開標地點：同附表一
 四、開標時間：每月卅日下午一時卅分
 五、每會金額：二萬元
 六、計息方式：內標制
 七、詐得金額：三十六萬四千一百元（127800＋236300）
